臺北高等行政法院簡易判決
　　　　　　　　　　　　　　　　　　 96年度簡字第00357號
原　　　告　甲○○○
訴訟代理人　己○○
　　　　　　鐘耀盛律師
被　　　告　臺北市政府社會局
代　表　人　師豫玲（局長）
訴訟代理人　戊○○
　　　　　　庚○○
　　　　　　丁○○
上列當事人間因老人福利法事件，原告不服臺北市政府中華民國
95年7 月21日府訴字第09584489200 號訴願決定，提起行政訴訟
。本院判決如下：
　　主  文
訴願決定及原處分均撤銷。
被告應作成95年度原告享有按月依中低收入老人生活津貼受領資
格，受領金額共新台幣柒萬貳仟元之處分。
訴訟費用由被告負擔。
　　事實及理由
一、程序說明：
    本件因屬其他關於公法上財產關係之訴訟，其標的之金額為
    新臺幣（下同）7 萬2 千元，係在20萬元以下，依行政訴訟
    法第229 條第1 項第3 款、第2 項規定及司法院民國（下同
    ）92年9 月17日（92）院臺廳行一字第23681 號令，應適用
    簡易程序，本院並依同法第223 條第1 項規定，不經言詞辯
    論，逕行裁判。
二、事實概要：
    原告接受臺北市94年度中低收入老人生活津貼總清查，經臺
    北市信義區公所初審後報請被告核定，案經被告審認原告全
    戶2 人平均每月收入為30,813元 ，超過22,958元之法定標
    準，及全家總存款30,935,886元，超過法定標準275 萬元，
    乃以94年12月14日北市社二字第09442522200 號函核定自95
    年1 月起註銷其原享領資格，並由臺北市信義區公所以94年
    12月30日北市信社字第09432765100 號函轉知。原告經由該
    區公所以95年3 月23日北市信社字第09530502110 號函送被
    告申復，經被告以95年3 月28日北市社二字第09533170500
    號函復仍核定自95年1 月起註銷其原享領資格，並由臺北市
    信義區公所以95年4 月10日北市信社字第09530728000 號函
    轉知。原告不服，於95年5 月23日向被告再次申復，被告乃
    以95年6 月7 日北市社二字第09535937600 號函復仍否准其
    申請（下稱原處分）。原告不服，提起訴願，遭決定駁回，
    遂提起行政訴訟。
三、兩造聲明：
  (一)原告聲明求為判決：
    1.訴願決定及原處分均撤銷。
    2.被告應作成95年度原告享有按月依中低收入老人生活津貼
      受領資格，受領金額共72,000元之處分。
    3.訴訟費用由被告負擔。
  (二)被告聲明求為判決：
    1.原告之訴駁回。
    2.訴訟費用由原告負擔。
四、兩造之爭點：
　(一)原告主張之理由：
    原告之長子己○○依卷附抵押權設定契約書，訂立契約人欄
    載明權利人己○○，義務人兼債務人乙○○，而該案之申請
    ，則委託「丙○○」代理，代理人丙○○卻將本件權利人己
    ○○更改為義務人，是認丙○○尚非為己○○之代理人。原
    告之長子己○○與系爭抵押義務人乙○○並不熟悉且代理申
　　請人丙○○更不知何許人。況系爭抵押權為本金最高限額7
    百萬元之最高限額抵押，真正借貸金額多少，實非依各債權
    憑證而能認定。訴願決定引用抵押權利息所得資料查詢清單
    計算：原告之長子利息所得之利率為6.265%，與抵押權權利
    金為7,000,000 元，並指摘被告以固定利率1.463%計算，存
    款計有29,976,077元乃為違誤之算式，均屬形式之推算，並
    無具體之存款證明足以證明。
　(二)被告主張之理由：
    1.依臺北市政府社會局94年8 月16日北市社二字第09438115
      400 號函略以：「…說明二、93年財稅資料之利息收入換
      算利率，係依臺灣銀行提供之93年1 月1 日至93年12月31
      日一年期定期存款之平均『固定利率』（即為1.463%）計
      算。」
    2.依「中低收入老人生活津貼發給辦法」第7 條規定，原告
      ，喪偶，育有一子，原告之長子，未婚，故原告家庭總人
      口為原告及原告之長子己○○，共計2 人。財稅單位所提
      供最近1 年度（93年度）財稅資料顯示：
      (1)原告（甲○○○，17年4 月11日出生），79歲，屬無工
        作能力，依93年財稅資料，查有3 筆利息所得計14,042
        元，原告於95年3 月7 日提起申復陳述意見前因92年4
        月10日存款70萬元係友林麗娜寄存為代管後分別取回，
        惟所附郵局提款及存款對照資料均於92年度期間之資料
        ，且係屬私人資金往來未具公信力足供採認所還款項已
        非原告所有，故被告難以憑採為有利之認定，故依臺灣
        銀行提供之93年1 月1 日至12月31日一年期定期存款之
        平均「固定利率」（1.468 ％），推算存款本金為959,
        809 元，故每月收入以1,170 元計，有1 筆房屋現值21
        4,500 元及1 筆土地現值,732,800元，其不動產現值共
        計4,947,300 元。
      (2)原告之長子（己○○，53年3 月8 日出生），42歲，屬
        有工作能力，依93年財稅資料查無薪資所得，並無工作
        能力減損之情事，「中低收入老人生活津貼發給辦法」
        第9 條之規定，每月薪資以初任人員平均薪資每月23,
        910元計算，依93年度財稅資料查有1 筆利息所得438,
        550 元，雖原告之長子於95年5 月23日至被告填寫市民
        陳述意見表紀錄表並補附相關資料，惟未檢附95年4 月
        7 日向財政部臺北市國稅局信義稽徵所申請93年度核定
        之綜合所得稅申請更正核定結果之資料，尚難採憑，以
        為有利之認定，故依臺灣銀行提供之93年1 月1 日至12
        月31日一年期定期存款之平均「固定利率」（1.468 ％
        ），推算存款本金為29,976,077元，故每月收入以60,
        456 元計。
      (3)原告全戶2 人，家庭年總收入為739,512 元，全戶平均
        每人每月收入為30,813元，全戶動產（含存款得）總額
        為30,935,886 元，全戶有1 筆房屋及1 筆土地不動產
        價值為共計4,947,300 元，依94年度中低收入老人生活
        津貼發給標準（全戶平均每人每月收入為22, 958元，
        動產為單一人口家庭為250 萬元，每增加一口得增加25
        萬元及全家人口之土地房屋價值不超過650 萬元），原
        告全戶平均每人每月收入及動產皆超過標準，不符合臺
        北市政府公告核定之發給標準，不符請領中低收入老人
        生活津貼之資格。另查卷附抵押利息所得資料（I）查
        詢清單，顯示己○○利息所得之利率為6.265 ％，其抵
        押權利金為7,000,000 元，縱依前述抵押權利金額計算
        ，原告全戶存款本金總額為7,959,809 元，仍超過法定
        標準275 萬元。從而，揆諸前揭規定，被告所為本件否
        准原告申覆中低收入老人生活津貼請領資格之處分，尚
        無違誤。
五、得心證之要領:
(一)、按老人福利法第2 條規定：「本法所稱老人，係指年滿65歲
    以上之人」第3 條第1 項規定：「本法所稱主管機關：在中
    央為內政部；在直轄市為直轄市政府；在縣（市）為縣（市
    ）政府。」第17條規定：「中低收入老人未接受收容安置者
    ，得申請發給生活津貼。前項中低收入標準、津貼發給標準
    及辦法，由中央主管機關定之。」社會救助法第5 條之3 規
    定：「本法所稱有工作能力，指16歲以上，未滿65歲，而無
    下列情事之一者：一、25歲以下仍在國內就讀空中大學、高
    級中等以上進修學校、在職班、學分班、僅於夜間或假日上
    課、遠距教學以外之學校，致不能工作。二、身心障礙致不
    能工作。三、罹患嚴重傷、病，必須3 個月以上之治療或療
    養致不能工作。四、獨自照顧特定身心障礙或罹患特定病症
    且不能自理生活之共同生活或受扶養親屬，致不能工作。五
    、獨自扶養6 歲以下之直系血親卑親屬致不能工作。六、婦
    女懷胎6 個月以上至分娩後2 個月內，致不能工作。七、受
    禁治產宣告。」中低收入老人生活津貼發給辦法第1 條規定
    ：「本辦法依老人福利法第17條第2 項規定訂定之。」第2
    條規定：「符合下列各款規定之老人，得申請發給生活津貼
    （以下簡稱本津貼）：一、年滿65歲，並實際居住戶籍所在
    地者。二、未接受政府公費收容安置者。三、家庭總收入按
    全家人口平均分配，每人每月未超過內政部或直轄市政府當
    年度公布最低生活費標準之2.5 倍，且未超過臺灣地區平均
    每人每月消費支出之1.5 倍者。四、全家人口存款本金及有
    價證券按面額計算之合計金額未超過一定數額者。五、全家
    人口所有之土地或房屋未逾越合理之居住空間者。六、未入
    獄服刑、因案羈押或依法拘禁者。前項第3 款所定申請本津
    貼之標準，如遇有特殊情形者，得由當地主管機關報請中央
    主管機關專案核定。」第3 條規定：「前條第1 項第4 款所
    定一定數額，由直轄市、縣（市）政府依下列方式計算：一
    、全家人口存款本金及有價證券按面額計算之合計金額未超
    過1 人時為250 萬元。二、每增加1 人，增加25萬元。」第
    6 條第1 項規定：「依第2 條發給本津貼之標準如下：一、
    未達最低生活費1.5 倍，且未超過臺灣地區平均每人每月消
    費支出之1.5 倍者，每月發給新臺幣6,000 元。二、達最低
    生活費1.5 倍以上，未達2.5 倍，且未超過臺灣地區平均每
    人每月消費支出之1.5 倍者、每月發給新臺幣3,000 元。」
    第7 條規定：「本辦法所稱家庭總收入，係指全家人口之工
    作收入、存款利息、不動產收益及其他收入之總額。所稱全
    家人口，依下列各款認定之：一、申請人及其配偶。二、負
    有扶養義務之子女及其配偶。但出嫁之女兒及其配偶不予列
    計。三、前款之人所扶養之無工作能力子女。四、 無第2款
    之人，以實際負擔扶養義務之孫子女。」第8 條規定：「全
    家人口，其有工作能力而未能就業者之收入，以依行政院勞
    工委員會最近1 年公布之基本工資計算。」第9 條規定：「
    全家人口，其工作收入中之各類所得資料無法查知者，依下
    列規定辦理：一、國民中、小學教師及職業軍人薪資所得，
    依照全國軍公教員工待遇支給要點規定計算。二、如無所得
    資料者，依行政院勞工委員會最近1 年公布職類別薪資調查
    報告之平均薪資計算，如上述報告未列職類別者，一律以各
    業員工平均薪資計算。」臺北市中低收入老人生活津貼審核
    作業規定第1 點規定：「本作業規定依中低收入老人生活津
    貼（以下簡稱本津貼）發給辦法（以下簡稱本辦法）第14條
    規定訂定之。」第2 點規定：「本辦法第2 條第1 項第1 款
    所稱年滿65歲，並實際居住戶籍所在地者係指設籍臺北市（
    以下簡稱本市）並實際居住戶籍所在地之年滿65歲者。」第
    10點規定：「本辦法有關家庭總收入調查，補充規定如左：
    （一）總收入之調查，以申請人全家人口之各類所得範圍，
    不動產則調查申請人全家人口擁有坐落於國內之房屋及土地
    。（二）無工作能力者（視為依賴人口）之認定依照社會救
    助法及其相關規定辦理。但有實際所得者，仍應計算其實際
    所得。（三）領有身心障礙手冊者之薪資計算方式依照『身
    心障礙人口工作能力認定概要表』辦理。（四）全家人口中
    領有政府提供之津貼（補助）者，津貼（補助）應列入所得
    計算。（五）具領月退休俸人員之月退俸收入以月退休金額
    明細表計算，如無法檢附該證明則以存摺取代，並以最近2
    期應領金額計算。」臺北市政府90年8 月23日府秘二字第90
    10798100號公告：「‧‧‧公告事項‧‧‧四、臺北市政府
    府將下列業務委任被告，以被告名義執行之：（一）老人福
    利法中有關本府權限事項。......」94年11月14日府社二字
    第09404271900 號公告：「主旨：公告臺北市95年度中低收
    入老人生活津貼發給標準。依據：一、中低收入老人生活津
    貼發給辦法第2 條第2 項規定：『前項第3 款所定申請本津
    貼之標準，如遇有特殊情形者，得由當地主管機關報請中央
    主管機關專案核定。』......公告事項：一、本市95年度中
    低收入老人生活津貼，全戶平均每人每月收入未達17,165元
    以下者，每人每月發給6,000 元，達17,166元以上但未超過
    22,958元者，每人每月發給3,000 元。二、動產標準：單一
    人口家庭為未超過250 萬元，每增加1 口，得增加25萬元。
    三、不動產標準：全戶人口之土地及房屋價值未超過650 萬
    元。依中低收入老人生活津貼發給辦法第4 條規定，土地價
    值之計算係以公告土地現值為之，房屋之計算，以評定標準
    價格為準據。」
(二)、首開事實欄所述之原告接受臺北市94年度中低收入老人生活
    津貼總清查，經臺北市信義區公所初審後報請被告核定，案
    經被告審認原告全戶2 人平均每月收入為30,813元，超過22
    ,958元之法定標準，及全家總存款30,935,886元，超過法定
    標準275 萬元，乃以94年12月14日北市社二字第0944252220
    0 號函核定自95年1 月起註銷其原享領資格，並由臺北市信
    義區公所以94年12月30日北市信社字第09432765100 號函轉
    知。原告不服，向被告提出申復，原處分仍否准所請等事實
    ，有系爭抵押權設定契約書、抵押利息所得資料（I）查詢
    清單、己○○93年度綜合所得稅各類所得資料清單、94年度
    綜合所得稅結算申報所得資料參考清單、財稅原始資料明細
    、全戶戶籍資料、台北市信義區中低收入老人生活津貼95年
    5 月申覆清冊等件，在原處分卷可稽，堪以憑認。
(三)、歸納兩造上述之主張，本件爭執之重點在於: 被告核計系爭
    抵押權之利息收入是否正確合法?
  1.按本金最高限額抵押權，係指債務人或第三人提供其不動產
    為擔保，就債權人對債務人一定範圍內之不特定債權，在最
    高限額內設定之抵押權。最高限額抵押權所擔保之債權，不
    限於抵押權設定時已存在之債權，故其債權內容設定時尚未
    能確定，在約定存續期間發生、存在之擔保範圍內之債權均
    係抵押債權；其債務清償日期、利息、遲延利息及違約金等
    亦常約定「按『各個』債務契約之約定」。惟本金最高限額
    抵押權設定所擔保債權應載明為本金最高限額意旨。本件系
    爭抵押權登記擔保權利金額為債權額7 百萬元，表明為本金
    最高限額，雖有存續期間之約定及債務清償日期、利息、遲
    延利息、違約金欄記載「按『各個』債務契約之約定」等情
    形，有系爭抵押權設定契約書乙件在卷可按，原告主張實際
    未有債權發生，否認取得利息收入，應由其負舉證責任。
  2.查被告依抵押利息所得資料（I）查詢清單，認定原告長子
    己○○有系爭抵押權利息收入，固非無據，惟系爭抵押權係
    屬最高限額抵押權，已如前述，該契約書所載權利金7,000,
    000 元，係指所有人提供抵押物，與債權人訂立在7,000,00
    0 元一定金額之限度內，擔保現在已發生及將來可能發生之
    債權，並不表示確有7,000,000 元之債權存在。而從現有文
    件為形式上審查，不能明瞭債權是否存在及債權之金額，即
    被告亦陳稱: 「沒有資料」等語（見本院96年3 月27日準備
    程序筆錄）。又承辦系爭抵押權設定之證人丙○○到庭證稱
    : 「是我辦的，是這當時我先生叫我去辦的，他拿資料給我
    ，叫我去辦設定，當事人我沒有看過，他說是用別人名字買
    房子，怕被人家賣掉，所以去辦設定。這件應該是用乙○○
    的名字買房子。己○○應該是權利人，這不是我塗改的，不
    是我蓋的章，這應該是地政那邊改的。當初辦的時候證件都
    有齊全，有齊全才能辦得下來。我有問我先生徐建華，他是
    說他們之間是沒有借款，只是防止房子被賣掉，所以才設定
    ，沒有真正的金錢。應該是有設定抵押權的意思，房子才不
    會被賣掉。」等語（見本院96年5 月11日準備程序筆錄）。
    故原告主張實際未有債權發生，否認取得利息收入，堪以採
    信。況系爭抵押權已於94年9 月2 日塗銷登記在案，有台北
    市大安地政事務所94年9 月2 日土地登記申請書及抵押權塗
    銷同意書等件，在卷可稽。則被告以債權本金29,976,077元
    及利率1.463%計算，全戶平均每人每月收入為30,813元，全
    戶動產（含存款得）總額為30,935,886元，原告全戶2 人，
    家庭年總收入為739,512元，即有違誤。
(四)、綜上，被告核計系爭抵押權之利息收入有誤，則原告家庭所
    得及存款經被告依93年度財稅資料核計如下: 依「中低收入
    老人生活津貼發給辦法」第7 條規定，原告，喪偶，育有一
    子，原告之長子，未婚，故原告家庭總人口為原告及原告之
    長子己○○，共計2 人。原告（17年4 月11日生），依前揭
    社會救助法第5 條之3 及中低收入老人生活津貼審核作業規
    定第10點第2 款規定，視為無工作能力者，惟查有利息所得
    3 筆14,042元，故每月收入以1,170 元列計，另依臺灣銀行
    提供之93年1 月1 日至93年12月31日牌告定期存款1 年期之
    平均固定利率1.463 ％計算，存款計有959,809 元。原告長
    子己○○（53年3 月8 日生），查無薪資所得，亦無社會救
    助法第5 條之3 各款規定情事，有工作能力，故依中低收入
    老人生活津貼發給辦法第9 條第2 款規定，工作收入以最近
    1 年度各業員工初任人員平均薪資每月23,910元計，平均每
    月收入23,910元。原告全戶2 人，平均每月所得為12,540元
    ，未超過22,958元之法定標準，及全戶之存款本金總額共95
    9,809 元，未超過法定標準2,750,000 元，符合中低收入老
    人生活津貼每月6,000元之享領資格。
六、從而，原處分以原告全戶平均每人每月收入及動產皆超過標
    準，不符合臺北市政府公告核定之發給標準，註銷原告請領
    中低收入老人生活津貼之資格，核有違誤，即屬無可維持，
    訴願決定未予糾正，亦有未合，原告訴請撤銷，求為判決如
    聲明所示，為有理由，且事證明確，應依行政訴訟法第200
    條第3 款，命被告作成如主文第2 項所示之行政處分。
據上論結，本件原告之訴為有理由，爰依行政訴訟法第233 條第
1項，第98條第3項前段，判決如主文。
中　　華　　民　　國　　96　　年　　5　  月  　28 　  日
                          第一庭      法  官  林惠瑜
上為正本係照原本作成。
本件以訴訟事件所涉及之法律見解具有原則性者為限，始得於本
判決送達後20日內向本院提出上訴狀並表明上訴理由，如已於本
判決宣示後送達前提起上訴者，應於判決送達後20日內補具上訴
理由（均按他造人數附繕本），且經最高行政法院許可後方得上
訴。
中　　華　　民　　國　　96　　年　　5　　月　  28     日
                                      書記官  劉道文
